【裁判字號】    92,上易,121
【裁判日期】    920603
【裁判案由】    給付工程款
【裁判全文】
臺灣高等地方法院民事判決  九十二年度上易字第一二一號
    上  訴  人  雙全營造工程股份有限公司
    法定代理人  張維興
    訴訟代理人  陳天虹
    被上訴人    理成工業股份有限公司
    法定代理人  衣治凡
    訴訟代理人  陳明良律師
右當事人間給付工程款事件，上訴人對於中華民國九十一年十二月十六日臺灣台北地
方法院九十年度訴字第六四六七號第一審判決提起上訴，本院判決如左：
    主      文
上訴駁回。
第二審訴訟費用由上訴人負擔。
    事實及理由
一、本件上訴人之法定代理人原為張南圳，於上訴後變更為張維興，有公司變更登記
    表在卷為憑（見本院卷第三一頁），其聲明承受訴訟，於法尚無不合，應予准許
    。
二、被上訴人主張：其於民國（下同）八十六年八月二日向上訴人承攬宜蘭縣議會大
    樓新建工程中鋼骨結構工程（下稱系爭工程），已施作完成。上訴人曾於八十八
    年五月三日以全工字第一三０號函（下稱系爭函件）承諾俟預鑄PC版吊掛完成
    後，給付被上訴人尾款百分之三十，該部分款項減除部分扣款並經上訴人估驗確
    認後為新台幣（下同）六十三萬六千七百元（下稱系爭工程款）。茲預鑄PC版已
    吊掛完成，且系爭工程亦於八十七年六月二十九日完工，並經宜蘭縣政府於八十
    七年七月十五日驗收合格，然上訴人竟迄未依約給付系爭工程款，爰訴請上訴人
    如數清償並給付法定遲延利息等語。原審為被上訴人勝訴之判決，被上訴人對於
    上訴人之上訴，則聲明駁回上訴。
三、上訴人則以：依系爭工程合約約定，系爭工程尾款應於驗收合格後結付，而系爭
    工程尚未正式驗收完成，故被上訴人尚不得請求給付尾款。又依被上訴人陳稱其
    於八十七年六月二十九日完成系爭工程，並於八十七年七月十五日驗收，則被上
    訴人之報酬請求權亦已罹於二年之消滅時效，上訴人亦得拒絕給付。此外，被上
    訴人承攬系爭工程，工期遲延四十三天，依約每日應賠償合約總價千分之一之違
    約金，合計被上訴人應賠償九十八萬四千二百七十元，上訴人自得主張同時履行
    抗辯權拒絕給付或主張與本件工程款抵銷等語，資為抗辯。原審為上訴人敗訴之
    判決，上訴人不服，提起上訴，聲明：(一)原判決廢棄。(二)右廢棄部分，被上訴人
    在第一審之訴駁回。
四、被上訴人主張其於八十六年八月二日向上訴人承攬系爭工程，已施作完成，上訴
    人以系爭函件承諾俟預鑄PC版吊掛完成後，即給付被上訴人尾款百分之三十，而
    預鑄PC版已吊掛完成等事實，為上訴人所不爭執，並據被上訴人提出系爭工程合
    約、工程標單、工程明細表、系爭函件及照片等件為證（見原審卷第十八至二七
    頁），堪信為真正。本件經整理兩造之爭點為：(一)被上訴人得否依系爭函件請求
    上訴人給付系爭工程款？(二)系爭工程款之金額若干？(三)被上訴人之系爭工程款請
    求權是否已罹於消滅時效？(四)上訴人得否以被上訴人遲延工期為由主張同時履行
    抗辯，或主張就被上訴人遲延工期之違約金與本件工程款抵銷？茲分述如下：
  (一)被上訴人得否依系爭函件請求上訴人給付系爭工程款？
    1.查系爭工程合約第五條就付款方式固約定：「完成後四個月驗收合格１０％」（
      見原審卷第十八頁），惟上訴人就被上訴人於八十八年四月十三日請領系爭工
      程尾款一事，另以系爭函件表示：「貴公司（即被上訴人）承攬本公司宜蘭縣
      議會大樓新建工程（合約編號：CEH-0001號）請領尾款一節，查該工程吊掛預
      鑄PC版，預定5.開始施作，理應俟上項工程完工，待業主驗收合格後結付
      ，惟因貴公司高度配合，同意先付尾款％，覆請查照」，並於說明三記載：
      「為感謝貴公司對本工程熱情參予，高度配合，本公司同意近期內先退尾款
      ％，俟預鑄ＰＣ版吊掛完成，再核退％，至本工程全部完工，業主正式驗收
      合格後，結付尾款餘額結案」，此有系爭函件在卷可稽（見原審卷第二五、二
      六頁），是依系爭函件所示，上訴人已同意變更系爭工程合約關於尾款給付之
      方式，而依系爭函件所載內容給付。上訴人雖主張被上訴人並未回函表示同意
      ，故兩造就系爭函件所示內容並未達成協議等語。惟查，被上訴人主張上訴人
      已依系爭函件所示先行核退％尾款，並經被上訴人受領之事實，為上訴人所
      不爭執，足徵兩造就系爭工程尾款之給付，已合意依系爭函件所示內容履行，
      是上訴人主張兩造未就系爭函件所示內容達成協議，被上訴人仍應依系爭工程
      合約約定請領工程尾款云云，即不可採。
    2.依系爭函件所載，上訴人係以預鑄ＰＣ版吊掛完成為給付系爭工程款之停止條
      件，已如前述。查上訴人主張上開預鑄ＰＣ版於八十九年十一月十四日吊掛完
      成之事實，業據提出工程日報表為證（見本院卷第七七頁），被上訴人雖主張
      該預鑄ＰＣ版係於九十年四月間吊掛完成，惟未舉證以實其說，是應以上訴人
      之主張為可採信。則上開預鑄ＰＣ版既已於八十九年十一月十四日吊掛完成，
      系爭工程款之付款條件即已成就，是被上訴人自得依系爭函件之約定請求上訴
      人給付系爭工程款。
  (二)系爭工程款之金額若干？
    1.按當事人就其主張之爭點，經為簡化之協議者，應受其拘束。但經兩造同意變
      更，或因不可歸責於當事人之事由或依其他情形協議顯失公平者，不在此限，
      民事訴訟法第二百七十條之一第三項定有明文。
    2.查上訴人於原審對於被上訴人主張系爭工程款之金額為六十三萬六千七百元之
      事實先則表示不爭執（見原審卷第二七三頁），嗣於原審言詞辯論期日，經原
      審整理爭點後，兩造均表示對於系爭工程款之金額為六十三萬六千七百元此一
      爭點無爭執（見原審卷第二八０頁），是兩造已就系爭工程款之金額為六十三
      萬六千七百元此一爭點達成簡化爭點協議。又查，兩造就此簡化爭點協議於本
      院審理中並未合意變更，上訴人亦未主張並證明有何不可歸責之事由，或該協
      議有何顯失公平之情事，是依前揭規定，上訴人自應受上開協議之拘束。故上
      訴人於本院審理中復爭執系爭工程款之金額尚須經上訴人審核確認及計算扣罰
      款金額始能確定云云，即不足採。從而，系爭工程款之金額應認係六十三萬六
      千七百元。
  (三)被上訴人之系爭工程款請求權是否已罹於消滅時效？
    1.按承攬人之報酬，其請求權於二年間不行使而消滅，民法第一百二十七條第七
      款定有明文。查系爭工程款係被上訴人依系爭工程合約得向上訴人請求給付之
      部分工程尾款，性質上為被上訴人之承攬報酬，雖兩造合意就系爭工程款之給
      付附有停止條件，惟並不因此而變更其性質，是依上開規定，系爭工程款之消
      滅時效為二年。
    2.次按消滅時效，自請求權可行使時起算，民法第一百二十八條前段亦有明文。
      查系爭工程款係以預鑄ＰＣ版吊掛完成為付款之停止條件，已如前述，是被上
      訴人就系爭工程款請求權之消滅時效應自該條件成就即預鑄ＰＣ版吊掛完成時
      起算。又上開預鑄ＰＣ版係於八十九年十一月十四日吊掛完成之事實，亦於前
      述，是自該日起算，迄至被上訴人於九十年十月十二日就系爭工程款向原法院
      聲請核發支付命令之日止，尚未滿二年。是上訴人主張被上訴人之系爭工程款
      請求權已罹於時效而消滅云云，亦不足採。
  (四)上訴人得否以被上訴人遲延工期為由主張同時履行抗辯，或主張就被上訴人遲延
    工期之違約金與本件工程款抵銷？茲分述如下：
    1.上訴人主張被上訴人依系爭合約約定應於八十七年六月三日完工，而被上訴人
      迄至同年七月十六日仍在施作，已逾期四十三日之事實，為被上訴人所否認。
      惟上訴人所主張之上開事實縱屬實在，然被上訴人就其所承攬之系爭工程已全
      部完工之事實，為上訴人所自認（見原審卷第二七一頁），則被上訴人就系爭
      工程既已完工交付，上訴人即無從行使同時履行抗辯權，是上訴人此部分之主
      張於法不合，並不足取。
    2.查依系爭函件主旨及說明三所載（詳見上開(一)1.），參以其說明二記載：「查
      鋼骨結構體成品，吊掛PC版外牆，與鋼結構主體與鋼柱有息息相關之絕對關係
      ，目前發現議場棟『Ｉ』型鋼骨下，下翼不平行，是否原加工即變形，或組合
      按裝才變形，有無結構安全顧慮等等，尚待進一步了解中」（見原審卷第二五
      、二六頁），可見系爭函件全文並未提及被上訴人有遲延工期之事實。又上訴
      人就系爭工程尾款之給付方式，既於系爭函件承諾先核退％，於預鑄PC版吊
      掛完成再核退％，其餘尾款則於業主正式驗收合格後再行結算，則依其意旨
      ，當係以預鑄PC版吊掛完成為系爭工程款付款之唯一條件，至於倘有應予扣款
      之事項，則應於業主正式驗收合格後再行結算付款。是上訴人主張被上訴人有
      遲延工期之事實，縱然屬實，依上開說明，亦應於業主正式驗收合格後始一併
      結算。故上訴人違反系爭函件之協議，而就系爭工程款主張扣抵遲延工期之違
      約金，即為無理由，不應准許。
五、綜上所述，被上訴人依系爭函件所載內容，請求上訴人給付系爭工程款及法定遲
    延利息，為有理由，應予准許。原審判命上訴人如數給付，於法並無不合。上訴
    意旨指摘原判決不當，求予廢棄改判，為無理由，應予駁回。
六、本件事證已臻明確，兩造其餘攻擊防禦方法核與本件訴訟結果無涉，爰不予逐一
    論述，併此敘明。
七、據上論結，本件上訴為無理由，依民事訴訟法第四百四十九條第一項、第七十八
    條，判決如主文。
中      華      民      國    九十二    年      六      月      三      日
                                民事第十四庭
                                    審判長法  官  張  劍  男
                                          法  官  蔡  芳  齡
                                          法  官  彭  昭  芬
右正本係照原本作成。
不得上訴。
中      華      民      國    九十二    年      六      月      六      日
                                          書記官  丁  華  平


司法院資訊處製作；財團法人民間司法改革基金會備份。
